臺灣高等法院臺南分院民事判決
109年度上字第253號
上  訴  人  楊益郎  
被上訴人    林菀霈  
訴訟代理人  曹宗彞律師
上列當事人間提起分配表異議之訴事件，上訴人對於中華民國10
9年7月13日臺灣雲林地方法院109年度重訴字第30號第一審判決
提起上訴，本院於110年8月17日言詞辯論終結，判決如下：
    主  文
上訴駁回。
第二審訴訟費用由上訴人負擔。
    事實及理由
一、本件上訴人主張：其將坐落雲林縣○○鄉○○段000地號土地及其上同段00建號建物（門牌：雲林縣○○鄉○○00○00號）（土地、建物下稱系爭不動產）於民國105年10月12日設定第一順位普通抵押權（下稱系爭抵押權）予被上訴人，擔保總金額新臺幣（下同）600萬元債權。被上訴人以臺灣雲林地方法院（下稱雲林地院）107年度司拍字第55號准予拍賣抵押物裁定為執行名義，聲請就系爭不動產為強制執行，經雲林地院107年度司執字第32172號強制執行事件（下稱系爭執行事件）於109年3月6日製作分配表（下稱分配表），次序6之第一順位抵押權原本列計600萬元、違約金以日息0.1%計算列計678萬6000元，另有債務不履行賠償金120萬元。然上訴人實際僅拿到借款526萬6000元，其餘為預扣利息及手續費；另金融機構之借款利率僅百分之1或2，有一定上限，系爭抵押權擔保債權約定之違約金及債務不履行賠償金明顯不合理，且債務人因本件借款，名下所有財產均遭拍賣，家破人亡，依民法第252條規定，請求免除本件違約金之給付。又被上訴人提出之105年10月6日借款契約書（兼作借據）（下稱借款契約書）第5點記載：「本項借貸如有違約導致遲延之利息按每百元日息一角計算。…」是兩造約定之「日息一角」為遲延利息，並非違約金；而系爭抵押權設定契約書上有關遲延利息之約定記載「無」，故並無遲延利息。原審判決將「日息一角」認屬違約金，僅酌減至263萬8174元，尚不合理，此部分應自分配表中全部剔除等語。【上訴人於原審請求將分配表次序6第1順位抵押權債權本金超過526萬6000元、違約金678萬6000元、債務不履行賠償金120萬元，均應剔除。原審僅判決分配表次序6之債權原本超過567萬6000元部分、違約金債權超過263萬8174元部分、其他利息債權（應為債務不履行賠償金）超過87萬9391元部分，均應予以剔除，不列入分配表分配。上訴人就違約金債權263萬8174元仍列入分配表之敗訴部分，提起上訴，兩造就其餘部分均未上訴，是本院僅就上開263萬8174元為審理，其他部分業已確定，非本院審理範圍】。上訴聲明：㈠原判決關於駁回第二項部分廢棄。㈡雲林地院107年度司執字第32172號強制執行事件之民國109年3月6日分配表中，次序6第1順位抵押權違約金263萬8174元部分，應再剔除。
二、被上訴人抗辯：原審判決認定1.系爭抵押權所擔保之借款本
    金僅有567萬6000元、2.借款契約書第5點記載：「本項借款
    如有違約導致遲延之利息每百元日息一角計算。…」等語，
    仍屬違約金之約定，酌減至263萬8174元、3.借款契約書同
    條：「乙方應賠償甲方金額新台幣120萬」之約定，酌減至
    上開2.之違約金之3分之1，即87萬9391元，被上訴人均同意
    不再爭執。至於「每百元日息一角」之約定，依借款契約書
    第5條，應屬遲延利息之約定，上訴人亦主張為遲延利息，
    依法不生違約金酌減之問題，從而上訴人主張酌減或免除，
    並無依據。縱認屬違約金之約定，經原審酌減後，已屬適當
    。上訴人因週轉還款及投資，有多次民間借款經驗，且未舉
    證系爭借款有何違約金過高情形，僅空言應予酌減或免除，
    自無理由等語。對於上訴人之上訴，答辯聲明：上訴駁回。
三、本件經依民事訴訟法第463條準用同法第270條之1第1項第3
    款規定，整理並協議簡化爭點後，確認兩造不爭執及爭執事
    項如下：
  不爭執事項：　
  　㈠兩造於105年10月6日簽訂借款契約書(兼作借據)（下稱借
      款契約書）及借據(兼收據)，約定被上訴人貸款600萬元
      予上訴人（原審卷第63-65頁）。
    ㈡上訴人於105年10月12日將系爭不動產設定系爭抵押權，作
      為系爭借款契約書之擔保，依抵押權設定契約書（本院卷
      第73頁）之記載：(18)擔保債權總金額600萬元、(21)清
      償日期106年1月6日、(24)違約金：每佰元日息壹角計算
      ，計算違約金至債務清償日止、(25)其他擔保範圍約定：
      …4.債務不履行之賠償金120萬整。土地登記謄本亦有相同
      記載（107司執32172卷一第29頁）。
    ㈢訴外人林俊發（即被上訴人之父）於105年10月12日以被上
      訴人匯款代理人身分，分別匯款359萬元予訴外人廖淑珍
      、176萬6000元予上訴人（原審卷第59、60頁）。
    ㈣被上訴人前以抵押權擔保之債權屆期未獲清償為由，向原
      審法院聲請拍賣抵押物，經該院以107年度司拍字第55號
      民事裁定准予拍賣確定後，被上訴人聲請強制執行，經系
      爭執行事件受理在案。
    ㈤原審法院執行處於109年3月6日作成強制執行金額分配表及
      分配結果彙總表（107司執32172卷一第295-296頁），其
      中次序6、第1順位抵押權（即系爭抵押權）債權原本600
      萬元、日息0.1%、違約金678萬6000元、債務不履行賠償
      金120萬元；被上訴人於同年3月17日對上開分配表聲明異
      議，並於同年4月10日向原審法院起訴，並聲明：系爭分
      配表次序6、第1順位抵押權，債權原本600萬元超過526萬
      6000元應剔除，違約金678萬6000元部分應剔除，債務不
      履行賠償金120萬元部分應剔除（107司執32172卷一第327
      -329頁）。
    ㈥被上訴人貸與上訴人之款項已先預扣3個月之利息32萬4000
      元，實際貸款本金經原審認定為567萬6000元（含墊支仲
      介服務費、代書費、地政規費等）。
    ㈦原審判決之下列數額，兩造無意見：
     ⒈120萬元部分酌減為87萬9391元。
     ⒉本金部分567萬6000元。 　
  爭執事項：
　　　借款契約書第五條、土地登記謄本及抵押權設定契約書就
      系爭抵押權項下記載「違約金：每佰元日息壹角計算」，
      其中「每佰元日息壹角計算」性質為何？如認上開約定之
      性質為違約金，是否經原審酌減後仍有過高之情形？能否
      再予酌減？上訴人請求再剔除違約金263萬8174元，有無
      理由？　
　四、得心證之理由　
　　㈠「每佰元日息壹角計算」之性質：
　　　1.按解釋意思表示，應探求當事人之真意，不得拘泥於所
        用之辭句，為民法第98條所規定，而所謂探求當事人之
        真意，如兩造就其真意有爭執時，應從該意思表示所根
        基之原因事實、經濟目的、一般社會之理性客觀認知、
        經驗法則及當事人所欲使該意思表示發生之法律效果而
        為探求，並將誠信原則涵攝在內，藉以檢視其解釋結果
        對兩造之權利義務是否符合公平正義（最高法院96年度
        台上字第286號民事判決）。
　　　2.經查，借款契約書第5條記載：「本項借貸如有違約導
        致遲延之利息按每百元日息一角計算。…」（原審卷第6
        3頁），另抵押權設定契約書記載：(18)擔保債權總金
        額600萬元、(21)清償日期106年1月6日、（22）利息：
        無、（23）遲延利息：無、(24)違約金：每佰元日息壹
        角計算，計算違約金至債務清償日止、(25)其他擔保範
        圍約定：…4.債務不履行之賠償金120萬整（本院卷第73
        頁）；而土地登記謄本關於抵押權之登載，亦為相同（
        107司執32172卷一第29頁），即抵押權設定及登記之擔
        保債權範圍，就「每百元日息一角」，係列於違約金；
        而借款契約書之約定為「如違約導致『遲延之利息』按『
        每百元日息一角』計算」，兩者並不一致。
　　　3.按民法第233條規定：「遲延之債務，以支付金錢為標
        的者，債權人得請求依法定利率計算之遲延利息。但約
        定利率較高者，仍從其約定利率（第一項）。對於利息
        ，無須支付遲延利息（第二項）。前二項情形，債權人
        證明有其他損害者，並得請求賠償（第三項）。」是關
        於遲延利息，法律上並無得以酌減之規定，反而債權人
        符合一定情形，尚得請求遲延利息以外之損害賠償。而
        民法第252條規定：「約定之違約金額過高者，法院得
        減至相當之數額。」亦即法律上評價屬於違約金性質者
        ，法院始得加以酌減。本件上訴人於起訴狀記載「本件
        約定違約金及債務不履行賠償金明顯不合理，請予以酌
        減或免除....」（原審卷第15頁），明顯係將「每百元
        日息一角」認屬違約金而請求酌減，且本件執行名義為
        拍賣抵押物裁定，系爭不動產之抵押權設定契約及抵押
        權登記，亦將此部分登記為違約金，參酌上開約定情形
        、遲延利息及違約金之法律規定，及上訴人請求酌減之
        意，解釋當事人真意，上開約定應屬「違約金之約定」
        ，且該等違約金之金額按日計算，負有強制債務之履行
        確保債權之目的及效力，始符合兩造間權利義務之公平
        性。上訴人主張該約定為遲延利息，依抵押權設定契約
        無遲延利息之約定，故該「每百元日息一角」之約定，
        被上訴人全部不能請求云云，顯係誤解遲延利息與違約
        金之法律適用與規定，倘依其主張評價為遲延利息，應
        全數不得予以酌減，而與其主張之應予酌減、免除之結
        論相矛盾，自不足取。
　　㈡違約金酌減　
　　　1.按約定之違約金額過高者，法院得減至相當之數額，民
        法第252條定有明文，此於違約金之作用為懲罰抑為損
        害賠償額之預定，均有適用（最高法院50年臺抗字第55
        號裁判參照）。次按違約金是否相當，應依一般客觀事
        實、社會經濟狀況、當事人所受損害情形，及債務人若
        能如期履行債務，債權人可得享受之一切利益等情形，
        以為酌定標準（最高法院49年臺上字第807號、51年臺
        上字第19號判決意旨參照）。
　　　2.上訴人主張抵押權擔保債權之違約金明顯過高，請求予
        以酌減或免除。經查，兩造之抵押權擔保範圍有：⑴債
        權本金、⑵違約金：以每佰元日息壹角計算違約金至債
        務清償日止、⑶其他：...4.債務不履行之賠償金120萬
        元，而未就利息另為約定，有土地謄本、抵押權設定契
        約可參（執行卷一第29-36頁）。又被上訴人貸與上訴
        人之款項，已先預扣3個月之利息32萬4000元，實際貸
        款本金經原審認定為567萬6000元（含墊支仲介服務費
        、代書費、地政規費等），另就原審將上開債務不履行
        之賠償金120萬元酌減為87萬9391元，兩造均不爭執（
        不爭執事項㈥、㈦），是本件借款上訴人未支付利息，其
        逾期未清償時，僅有違約金「每百元日息一角」及經原
        審法院酌減後之不履行賠償金87萬9391元。違約金「每
        百元日息一角」之約定，可認係替代利息之違約約定，
        換算相當於年利率36.5％，遠高於民法第205條之約定利
        率。被上訴人雖非經營銀行為業，然參照銀行法第47條
        之1第2項規定：「自104年9月1日起，銀行辦理現金卡
        之利率或信用卡業務機構辦理信用卡之循環信用利率不
        得超過年利率百分之15」，酌減本件違約金以年利率百
        分之15計算，應屬適當，亦即被上訴人得請求之違約金
        ，應酌減至263萬8174元【計算式：（5,676,000元×年
        息15％）÷365天×1131天（自106年1月7日起至109年2月1
        1日止）＝2,638,174元，元以下四捨五入】。
　　　3.上訴人固主張其因系爭借款家破人亡，違約金應全部酌
        減云云，然上訴人對被上訴人另提起刑事重利告訴，經
        雲林地方檢察署109年度偵字第1040號為不起訴處分（
        原審卷第67頁），上訴人於刑案之警詢及偵查中陳稱：
        伊之前有跟民間借款過，借了350萬元，伊是因為想要
        還錢，才會又跟被上訴人借款，借款後伊有將款項拿去
        買期貨、股票，但都沒有賺錢等語，足認上訴人已有多
        次民間借款經驗，且本件非因生活困頓或急需款項而借
        貸，反係為周轉還款及另行購買期貨、股票投資之用，
        足見上訴人衡量自身經濟能力、管理經營能力與風險後
        ，始與被上訴人達成本件借款各項條件之協議，況本件
        借款本金以實際貸放金額計算，經原審認定為567萬600
        0元，相當於上訴人未繳付任何利息，上訴人主張違約
        金應全部酌減，並請求自分配表再予剔除該部分金額，
        尚不足採。
五、綜上所述，上訴人依強制執行法第14條第2項之規定，請求
    從分配表再予剔除違約金263萬8174元，並無理由，不應准
    許。從而，原審所為上訴人此部分敗訴之判決，並無不合。
    上訴論旨指摘原判決不當，求予廢棄改判，為無理由，應駁
    回其上訴。
六、本件事證已臻明確，兩造其餘之攻擊或防禦方法及所用之證
    據，經本院斟酌後，認為均不足以影響本判決之結果，爰不
    逐一論列，附此敘明。
七、據上論結，本件上訴為無理由，依民事訴訟法第449條第1項
    、第78條，判決如主文。　　　
中　　華　　民　　國　　110 　年　　8 　　月　　31　　日
                  民事第一庭    審判長法  官  李素靖

                                      法  官  陳春長

                                      法  官  蔡孟珊
上為正本係照原本作成。
上訴人如不服本判決，應於收受送達後20日內向本院提出上訴書
狀，其未表明上訴理由者，應於提出上訴後20日內向本院補提出
理由書狀（均須按他造當事人之人數附繕本）上訴時應提出委任
律師或具有律師資格之人之委任狀；委任有律師資格者，另應附
具律師資格證書及釋明委任人與受任人有民事訴訟法第466條之1
第1項但書或第2項（詳附註）所定關係之釋明文書影本。如委任
律師提起上訴者，應一併繳納上訴審裁判費。　　　　　　　　
被上訴人不得上訴。　　　　　　
中　　華　　民　　國　　110 　年　　8 　　月　　31　　日

                                      書記官  鄭信邦

【附註】
民事訴訟法第466條之1：
⑴對於第二審判決上訴，上訴人應委任律師為訴訟代理人。但上
  訴人或其法定代理人具有律師資格者，不在此限。
⑵上訴人之配偶、三親等內之血親、二親等內之姻親，或上訴人
  為法人、中央或地方機關時，其所屬專任人員具有律師資格並
  經法院認為適當者，亦得為第三審訴訟代理人。
民事訴訟法第466條之2第1項：
  上訴人無資力委任訴訟代理人者，得依訴訟救助之規定，聲請
  第三審法院為之選任律師為其訴訟代理人。